【裁判字號】    89,勞訴,39
【裁判日期】    891228
【裁判案由】    給付資遣費
【裁判全文】
臺灣臺北地方法院民事判決  八十九年度勞訴字第三九號
    原      告  乙○○
    訴訟代理人  丙○○
    被      告  華信航空股份有限公司
    法定代理人  甲○○
    訴訟代理人  蔡信章律師
右當事人間請求給付資遣費等事件，本院判決如左：
    主      文
原告之訴駁回。
訴訟費用由原告負擔。
    事      實
甲、原告方面：
  一、聲明：被告應給付原告新台幣（下同）三百十四萬六千七百六十五元及自民國
      八十九年六月二十日起至清償日止，按週年利率百分之五計算之利息。
  二、陳述：
  （一）查，勞動基準法第十四條第一項第五款規定，雇主不依勞動契約給付工作報
        酬者，勞工得不經預告終止契約，茲因被告公司自八十八年七月三日起，拒
        付原告薪資，每月新台幣十萬三千八百二十八元（不含飛行加給），爰原告
        藉由本狀，為終止契約之意思表示，首以明。
  （二）又，勞動基準法第十四條第四項規定，準用第十七條之規定，亦即勞工得請
        求「資遣費」，其計算式如左：
    （１）原告自７７．１２．１到職，８９．６．１４終止契約，姑且以８９．６
          ．２０意思表示到達被告公司算標準，是則共計十一年又六個月（即十一
          點五個基數為準據）。
    （２）原告之月薪為十萬三千八百二十八元，飛行加給為七萬零五百元，亦即每
          月平均工資為十七萬四千三百十八元。
    （３）被告公司應給付原告「資遣費」二百萬零四千六百五十七元即174,318元
          ×11.5（基數）＝2,004,657 元。
  （三）次按自８８．７．３起，自契約終止之日止（８９．６．２０），被告公司
        應給付薪資（不含飛行加給）一百十四萬二千一百零八元之未發給薪資（即
        以十一個月計算，每月103,828 元×11個月＝1,142,108 元）。
  （四）綜上所述，被告公司應給付原告「資遣費」二百萬零四千六百五十七元，「
        薪資」一百十四萬二千一旦零八元，合計三百十四萬六千七百六十五元。
  三、證據：提出飛航及維修記錄表二份為證。
乙、被告方面：
  一、聲明：如主文所示。
  二、陳述：
  （一）就給付資遣費之部分而論：
    I、查國華航空股份有限公司（以下簡稱國華航空公司）係於民國八十八年八月
        八日與被告華信航空股份有限公司合併為華信航空股份有限公司，而國華航
        空公司在與被告公司合併前，因原告連續違反飛航規定多次險些釀成飛安事
        故，在屢勸不聽之情形下，為保障飛航安全，經國華航空公司航務處審議委
        員會不記名投票決議為永久停飛，復經該公司之不適任委員會投票決議，不
        得已始忍痛將原告依法解僱，除此之外並未解僱或資遣任何人員，是以原告
        空言指訴國華航空公司係為求與被告公司合併而藉故解僱原告乙節，與事實
        不符，合先敘明。
    II、按違反勞動契約或工作規則情節重大者，雇主得不經預告終止契約，勞動基
        準法（以下簡稱勞基法）第十二條第一項第四款定有明文，同法第十八條第
        一款復規定，上述情形，勞工不得向雇主請求發給資遣費，是以本件國華航
        空公司係依勞基法第十二條第一項第四款之規定與原告終止勞動契約，故被
        告公司並無給付原告資遣費之義務，至為灼然
    III、復查原告自任職伊始，即狀況頻仍，再者因被告飛安紀錄奇差，多次顯些釀
        成飛安事故，嗣原告曾為表示其能痛改前非，曾於八十六年十月二十日出具
        保證書「悔過書」予國華航空公司並承諾爾後如再違反飛行紀律及公司規定
        ，願接受公司解僱之處分。嗣該公司又於八十七年二月二十三日通告全體機
        師，所有飛航運作不要因航班等客觀因素而勉強飛行，一切運作以「安全」
        為最優先之考量。惟八十七年三月十八日該公司班機不幸於新竹外海發生墜
        落而導致多人罹難之慘劇，震驚社會，各界輿論一致要求主管機關務必痛定
        思痛，加強飛安之管制，嗣該公司為免重蹈覆轍，又通告全體機師，起飛前
        任一階段，飛機如有故障，應嚴格導守MEL的規範，作航機簽放的決定，更
        不可受外在因素的影響，勉強執行任務，一經查覺，定當嚴格議處。詎原告
        竟將前此之血淋淋教訓及公司對飛航安全為第一優先考量之三令五申視如耳
        馬東風，而冒險執意飛行險些釀成悲劇，令人殊感遺憾。
    Ⅳ、又查原告於民國八十八年六月八日執行國華航空公司771班機正駕駛任務，
      由台中飛往台東，期間飛機曾出現故障，詎原告卻未遵守公司標準操作程序
        ，包括未依QRH，飛航組員快速參考手冊，執行檢查，未確實查閱MEL，最低
        裝備需求手冊，規定及故障排除程序錯誤等。尤有甚者，其在該班機副駕駛
        劉德潤百般勸說下，按劉德潤於鈞院八十九年八月二日之庭訊中證稱：「八
        十八年六月八日國華七七一台中到台東航次是我跟原告一起，當天預定起飛
        時間是九點四十分從台中到台東之前公司規定要做三百六十度機外檢查，檢
        查後再入座艙檢查，沒有問題我要開發動機，先開二號發動機，依正常二十
        秒內都會在正常狀況下，警告燈都會熄掉，當天我發現這燈都沒有熄，跟原
        告建議有問題，希望請地面人員檢查修復後再走，然後我建議後，原告還是
        繼續發動一號發動機，燈還是沒熄，我還是建議請地面人員檢查再走，我建
        議三次沒被採納，一直到滑到跑道頭我都還建議不要飛，等滑進跑道燈還是
        亮了，當天二號發動機開後警示燈儀錶未穩定，駕駛系統就跟著故障了，由
        人操作，自動駕駛系統及裝備故障不能進雲層˙˙」竟不顧眾多旅客之安全
        仍執意於不適航之情形下貿然飛行而險些釀成飛安事故，原告此一漠視飛航
        安全之行徑，苟國華航空公司未能妥適處理，則如何能確保廣漠大眾之飛航
        安全。
    Ⅴ、末查因被告屢次違反工作規則及航務手冊之相關規定，情節重大，嚴重影響
        飛航安全而本件原告明知自動駕駛及飛行指示儀等多項功能失效在副駕駛
        多次勸阻下，卻罔顧乘客安全及公司一切運作以飛航安全為最高指導原則之
        訓令，仍執意冒險飛行，是原告之行為顯違反該公司航務手冊中第２、６、
        14.、６、７技術過失中之第八點（飛行中操作不當，顧慮不周而導致危及乘
        客安全或財務上損害者，解僱）、第九點（飛行中發生緊急情況判斷錯誤，
        而造成危險者˙˙解僱）、第十二點（連續違反技術規定或飛安事件者，解
        僱）之規定，嗣經國華航空公司航務處標準審議委員會開會決議原告永久停
        飛，復經該公司不適任飛航組員審議會投票決議解僱在案。準此，國華航空
        公司既係勞基法第十二條第一項第四款規定與原告終止勞動契約，故被告公
        司依勞基法第十八條第一款規定並無給付資遺費予原告之義務，至為灼然。
  （二）就原告起訴請求自八十八年七月三日起至八十九年六月二十日止之薪資壹佰
        壹拾肆萬貳仟壹佰零捌元之部分而論：
    I、被告不同意原告訴之追加
      按「訴狀送達後，原告不得將原訴變更或追加他訴，民事訴訟法第二百五十
        五條第一項前段定有明文。經查原告於八十八年十二月卅日之起訴狀中係依
        勞基法第十七條規定請求被告給付資遣費，繼而又於八十九年六月十四之準
        備書狀中追加請求給付薪資，前者之訴訟標的為資遣費請求權，後者之訴訟
        標的則為薪資請求權，兩者顯為不同之訴訟標的，故本事件應已生訴之追加
        ，被告謹依法鄭重表示不同意原告訴之追加。
    II、退步言之，縱  鈞院認原告訴之追加為合法，惟因原告自八十八年七月三日
        起即未給付勞務，是以原告既未給付勞務又焉得請求自八十八年七月三日起
        至八十八年六月二十日止之薪資。
    III、被告已於八十八年七月三日依勞基法第十二條第一項第四款規定合法終止與
        原告之勞動契約，依勞基法第十八條第一款之規定，被告並無給付資遣費之
        義務。矧，自八十八年七月三日被告合法終止與原告之勞動契約起，事實上
        原告亦未給付任何勞務，故原告自該日起即無請求被告給付薪資之權利：
        按「勞工違反勞動契約或工作規則，情節重大者，雇主得不經預告終止契約
        」勞基法第十二條第一項第四款定有明文，又依同法第十八條第一款之規定
        ，上述情形，勞工不得向雇主請求資遣費。經查原告屢次違反國華航空公司
        之勞動契約或工作規則，情節重大，且依國華航空公司航務手冊中技術過失
        中第八點、第九點及第十二點之規定，原告既有連續多次違反技術規定及操
        作不當而導致危及乘客安全之情事，是以被告依勞基法第十二條第一項第四
        款規定，終止與原告之勞動契約於法並無不合。準此，被告既已合法終止與
        原告之勞動契約，且被告自八十八年七月三日起即未給付勞務，依法自無請
        求被告給付上述八十八年七月三日起至八十九年六月二十日止之薪資壹佰壹
        拾肆萬貳仟壹佰零捌元之權利，至為灼然。
  （三）綜上所述，吾人可知被告係依勞基法第十二條第一項第四款規定終止與原告
        之勞動契約，依同法第十八條第一款之規定被告並無給付資遣費予原告之義
        務，且原告自八十八年七月三日起事實上並未給付任何勞務，故其向被告請
        求給付自八十八年七月三日起至八十九年六月二十日之薪資乙節於法容有未
        合。
  三、證據：提出保證書、民航局函、國華航空公司航務處標準審議委員會、不適任
      飛航組員審議會決議及相關資料、通告及特別通告各一份為證，並聲請訊問證
      人劉德潤。
    理      由
甲、程序方面：
  一、按訴狀送達後，原告固不得將原訴變更或追加他訴，但不甚礙被告之防禦及訴
      訟終結者，不在此限，此觀之民事訴訟法第二百五十五條第一項第七款之規定
      即明。本件原告起訴主張，被告違法解雇，爰依勞基法第十七條規定請求被告
      給付資遣費，嗣於訴訟進行中之八十九年六月十四日追加請求被告給付原告終
      止勞動契約前之薪資，雖為訴訟標的之追加，惟本院認此項追加不甚礙被告之
      防禦及訴訟終結，應准予追加，合先敘明。
乙、得心證之理由：
  一、原告起訴主張，其前任職於與被告合併之國華航空公司，擔任機師，被告自八
      十八年七月三日起即拒付原告薪資，原告自得依勞基法第十四條第一項第五款
      規定，以八十九年六月十四日之準備書狀繕本為終止契約之意思表示，爰請求
      被告給付資遣費二百萬零四千六百五十七元，薪資一百十四萬二千一百零八元
      ，共計三百十四萬六千七百六十五元等情，被告則以，原告於八十八年六月八
      日執行國華航空公司771班機正駕駛任務，由台中飛往台東，期間飛機曾出現
      故障，詎原告卻未遵守公司標準操作程序，執行檢查，未確實查閱MEL，最低
      裝備需求手冊規定及故障排除程序錯誤等，違反該公司航務手冊中第２、６、
      14.、６、７技術過失中之第八點、第九點、第十二點規定，經國華航空公司航
      務處標準審議委員會開會決議原告永久停飛，復經該公司不適任飛航組員審議
      會投票決議解僱，國華航空公司既係勞基法第十二條第一項第四款規定與原告
      終止勞動契約，並無給付資遣費及薪資之義務等語，資為抗辯。
  二、原告主張，其前任職於與被告合併之國華航空公司擔任機師，被告於八十八年
      七月三日解雇原告之事實，為被告所不爭執，堪信為真實。
  三、原告雖主張，被告非法解雇原告，並自八十八年七月三日起即拒付原告薪資，
      原告自得依勞動基準法第十四條第一項第五款規定，以八十九年六月十四日之
      準備書狀繕本為終止契約意思表示，並請求資遣費云云。惟按，違反勞動契約
      或工作規則情節重大者，雇主得不經預告終止契約，為勞基法第十二條第一項
      第四款所明定。被告抗辯，原告於八十八年六月八日執行國華航空公司771班
      機正駕駛任務，由台中飛往台東，期間飛機曾出現故障，原告未遵守公司標準
      操作程序，包括未依QRH，飛航組員快速參考手冊，執行檢查，未確實查閱MEL
      ，最低裝備需求手冊，規定及故障排除程序錯誤，經國華航空公司航務處標準
      審議委員會開會決議原告永久停飛，復經該公司不適任飛航組員審議會投票決
      議解僱一節，業據其提出國華航空公司航務處標準審議委員會、不適任飛航組
      員審議會決議及相關資料為證。查原告曾於八十六年八月二十三日因違反飛行
      紀律及生活規範被處以停飛之處分，迄八十六年十月二十一日復職，並於同年
      十月二十日出具保證書「悔過書」予國華航空公司，承諾爾後如再違反飛行紀
      律及公司規定，願接受公司解僱之處分。嗣該公司於八十七年二月二十三日通
      告全體機師，飛行前對飛機各系統詳加檢查，盡量不要接受飛機帶缺點飛行，
      所有飛航運作不要因航班等客觀因素而勉強飛行，一切運作以「安全」為最優
      先之考量，此分別有悔過書、特別通告附卷足證，國華航空公司並於八十七年
      五月四日通告全體機師起飛前任一階段，飛機如有故障，應嚴格遵守MEL的規
      範，作航機簽放的決定，更不可受外在因素的影響，勉強執行任務，亦有通告
      一份在卷可按，並為兩造所不爭。而證人即與原告於八十八年六月八日執行國
      華航空公司771班飛行任務之副駕駛劉德潤到院證稱：「．．八十八年六月八
      日國華七七一台中到台東航次是我跟原告一起，當天預定起飛時間是九點四十
      分從台中到台東，之前公司規定要做三百六十度機外檢查，檢查後再入座艙檢
      查，沒有問題我要開發動機，先開二號發動機，依正常二十秒內都會在正常狀
      況下，警告燈都會熄掉，當天我發現這燈都沒有熄，跟原告建議有問題，希望
      請地面人員檢查修復後再走，然後我建議後，原告還是繼續發動一號發動機，
      燈還是沒熄，我還是建議請地面人員檢查再走，我建議三次沒被採納，一直到
      滑到跑道頭我都還建議不要飛，等滑進跑道燈還是亮著，當天二號發動機開後
      警示燈儀錶未穩定，駕駛系統就跟著故障了，由人操作，自動駕駛系統及裝備
      故障不能進雲層，如碰到厚雲層只好回航˙˙」又原告於降落台東機場後並填
      寫飛航及維修紀錄，此並有原告提出之該記錄可證，足認，當日原告於起飛前
      對飛機之檢查於發現缺點下仍執意飛行，顯有違原告公司前開通告事項。觀之
      國華航空公司班機前於八十七年三月十八日在新竹外海發生墜落而導致多人罹
      難事件，造成輿論對國華航空公司飛行安全之疑慮及批評，原告前開行為已經
      違反國華航空公司之工作規則達情節重大之程度。從而，被告抗辯，國華航空
      公司依前開勞基法第十二條第一項第四款規定，於八十八年七月三日終止與原
      告間之勞動契約，應屬合法，其自無給付資遣費之義務，亦無繼續給付薪資之
      義務。
  四、綜上，國華航空公司既已合法於八十八年七月三日終止與原告間之勞動契約，
      原告以被告拒付薪資為由，而依勞基法第十四條第一項第五款規定終止契約，
      請求被告給付資遣費二百萬零四千六百五十七元、薪資一百十四萬二千一百零
      八元，共計三百十四萬六千七百六十五元及自八十九年六月二十日起至清償日
      止，按年息百分之五計算之利息，即無理由，應予駁回。
丙、結論：
  本件原告之訴為無理由，依民事訴訟法第七十八條，判決如主文。
中      華      民      國    八十九    年     十二     月    二十八    日
                                          勞工法庭法      官  詹文馨
右為正本係照原本作成
如對本判決上訴，須於判決送達後廿日內向本院提出上訴狀
中      華      民      國    八十九    年     十二     月    二十九    日
                                                  法院書記官  劉寶鈴


司法院資訊處製作；財團法人民間司法改革基金會備份。
